臺灣宜蘭地方法院民事判決　　　　　　　　　　　　　　　九十二年度國字第二號
　　原　　　告　甲○○
　　訴訟代理人　林健智律師
　　被　　　告　行政院農業委員會
　　法定代理人　丙○○
　　訴訟代理人　林國漳律師
　　被　　　告　中國石油股份有限公司
　　法定代理人　戊○○
　　訴訟代理人　己○○
右當事人間國家賠償等事件，業於民國九十三年十二月七日言詞辯論終結，本院判決
如下：
    主  文
原告之訴及假執行之聲請均駁回。
訴訟費用由原告負擔。
    事實及理由
壹、按訴狀送達後，原告不得將原訴變更或追加他訴，但經被告同意者，不在此限。
    又被告於訴之變更或追加無異議，而為本案之言詞辯論者，視為同意變更或追加
    ，民事訴訟法第二百五十五條第一項第一款、第二項定有明文。本件原告起訴請
    求「被告應連帶給付原告新台幣（下同）三百五十四萬五千一百八十元及自起訴
    狀繕本送達之翌日起至清償日止按年息百分之五計算之利息。原告並願供擔保請
    准宣告假執行。」（參卷第四頁之起訴狀）；嗣於審理中原告將上開聲明變更為
    「被告應各給付原告三百五十四萬五千一百八十元及自起訴狀繕本送達之翌日起
    至清償之日止按年息百分之五計算之利息，但其中如有一被告給付時，其餘被告
    就已給付部分，免其責任。原告並願供擔保，請准宣告假執行。」（詳卷第七四
    頁之準備(一)狀），然被告對於原告前揭變更並無異議而為本案之言詞辯論，視為
    同意變更；嗣原告於民國九十三年十月七日將前開聲明再減縮為「被告應各給付
    原告二百七十二萬六千一百八十元及自起訴狀繕本送達之翌日起至清償之日止按
    年息百分之五計算之利息，但其中如有一被告給付時，其餘被告就已給付部分，
    免其責任。原告並願供擔保，請准宣告假執行。」（詳卷第三九七頁之辯論意旨
    狀），亦核與前開法條之規定相符，均應予准許。
貳、原告起訴主張之意旨：
一、事實經過：原告甲○○所有之「鴻盛卅六號漁船」（嗣於九十一年四月十八日出
    售予黃帥銘，漁船更名為「永大六號」）於九十一年二月廿五日進入南方澳第三
    漁港三角碼頭上由被告中國石油股份有限公司（以下簡稱中油公司）經營之加油
    站等待加油，當時船上留有乙○○值班。同年月廿七日淩晨一時卅分許，因海水
    退潮，失去海水浮力，船隻之船底因而被港內沉箱礁石墊歪，船身傾斜，船艙進
    水，船員乙○○於夢中驚醒，上岸求救，原告趕赴現場時，已船身進水翻覆。然
    因原告漁船沈沒之航道係屬被告行政院農業委員會（以下簡稱農委會）負責管理
    ，原告遂向被告農委會請求國家賠償，然經農委會拒絕賠償。
二、被告農委會應依國家賠償法第三條第一項之規定負國家賠償義務：
  (一)原告所有漁船發生沈沒處之航道係屬公有公共設施：系爭南方澳第三漁港三角碼
    頭乃位於海岸內且供漁船泊靠通行之水道，依土地法第十四條之規定，不得為私
    有，故屬公有無誤；又原告漁船沈沒地點屬漁港區○○○○道，乃漁港法第三條
    第三款第一目「基本設施」中之「水域設施」，顯為國家賠償法第三條第一項所
    規定之公有公共設施，殆無可疑。
  (二)被告農委會所設置及管理之系爭航道在設置及管理上有欠缺之事證如下：
  1.依被告中油公司與訴外人登亞營造股份有限公司所立「南方澳三角碼頭整修工程
    」契約書中之「碼頭現況平面圖」，即內載在訟爭航道確有「水下五米處有型塊
    突出之記載」。另原告所有訟爭漁船沈沒後約於九十一年三月廿日左右，宜蘭縣
    政府及蘇澳區漁會即共同署名豎立「本碼頭水中有舊堤構造凸物，請漁船勿在此
    泊靠以策安全，否則發生任何意外將由漁船主自行負責。」之警告標誌，俱徵肇
    事地點之水域確有突出物，危及往來船舶安全。
  2.至於被告農委會所提「本碼頭水中有舊岸堤構造物，請漁船勿靠泊，以策安全」
    之警示牌，固於八十六年十一月十三日所製作，惟該警示牌所在地方為三角碼頭
    西側之「能勝富漁船八十六年間翻覆地」與本件沈船地點之三角碼頭北側，二者
    地點不同且相距甚遠，不足為被告等已盡警告之義務。
  3.且原告確實係因等待加油而停靠系爭三角碼頭，並有派人看守，而無咎責可言。
    蓋每艘漁船加油所需時間長達數小時或十餘小時，九十一年二月廿五日被告中油
    公司設於三角碼頭之加油站，因有其他船隻正在加油，原告之漁船等至加油站營
    業時間結束仍未排上加油祇好在現場等候，否則如駛離加油區另舶他處，昱日又
    要重新排隊等候加油。再者，出海捕魚屬高危險性行業，大海茫茫，無法補給，
    故於出海前自需補充充足油料，是原告在出海前，於系爭碼頭等候加油，以補充
    完足之油料，本為海上作業慣例，另依鴻盛卅六號漁船加油記錄，亦可知該漁船
    並非油箱存量達到已空始去加油，故被告抗辯原告並非在等待加油云云，並非實
    在。
  4.至於該公有公共設施設置或管理之欠缺與原告之損害間乃有因果關係，此為被告
    農委會所不爭執，因而未將之列為本件之爭點，其於事後再為主張，自有未恰。
    況且依中央氣象局逐時潮位記錄表，九十一年二月廿七日凌晨為退潮，零時低於
    海平面一０三公分，一時為低於每平面九七公分，復加上系爭漁船於海平面底下
    之船身高度，因而致船底碰及航道下水深五米處之突出物，而於同日一時卅分許
    翻覆；另船舶海事報告書內亦記載原告漁船係因海水退潮船底遭此突出物墊歪，
    船身傾斜，因而翻覆。故原告漁船翻覆，確實肇因於該突出物，原告所受之損害
    與被告農委會就該公有公共設施之設置或管理有欠缺之間，顯具相當因果關係。
  5.為此爰依國家賠償法第三條第一項請求訴請被告農委會負損害賠償之責。
三、被告中油公司應負債務不履行及侵權行為之損害賠償責任：
  (一)原告所有「鴻盛三十六號漁船」乃為準備加油而駛至系爭地點，而被告中油公司
    於訟爭碼頭設立加油站，供往來船舶加油，自負有提供安全加油場所之附隨義務
    中之保護責任。然其竟聽任碼頭水道及停靠處有突出物，又未設置任何警告標誌
    ，致原告所屬之漁船因而翻覆，其違反附隨義務中之保護責任實屬明確，且構成
    不完全給付，故原告自得依據民法第二百四十五條之一第一項第三款之規定請求
    損害賠償。另被告中油公司就其經營之加油區水道，聽任水面下有突出物，且未
    設立警告標誌顯具過失責任，自亦構成侵權行為。
  (二)從而依據債務不履行及侵權行為等法律關係訴請被告中油公司負損害賠償責任。
四、損害賠償之範圍：
  (一)漁船打撈費用六十六萬元：此已經原告提出收據為證。
  (二)漁船修理費用一百零一萬二千一百八十元：此包括油壓操舵機組等（新久光機械
    行）、車間發電機螺絲切除吊等（三進西工部）、車葉彎曲打直等及紋機離合器
    （永興機器行）、全船開關箱控制箱等（新金星電機行）、JRL-3254雷達等（日
    東電子工廠）、冷凍機整修等（嘉興冷凍工程行）、主機整台分解清洗等（翌信
    企業社）等修理費用，並已扣除材料之折舊。業系爭鴻盛三十六號漁船出廠之一
    般造價約在二百五十萬元至三百萬元之間，原告以三百萬元代價出售與訴外人黃
    帥銘，並請求一百零一萬二千一百八十元。
  (三)柴油流失損失五十四萬元：當時漁船沉沒時，環保署即要求原告陳報漏油的範圍
    ，故原告遂依系爭漁船之油箱大小評估出當時漏油四百五十桶。又每桶柴油單價
    為一千二百元元，四百五十桶柴油即為五十四萬元。原告於沉船時並已向宜蘭縣
    政府環境保護局繳交浮油清理費用。故此部分之請求，當無造假之虞。
  (四)營業損失五十一萬四千元：此部分之請求係以與「鴻盛卅六號漁船」同級之漁船
    「金慶勝八六號」於九十一年三至四月之漁獲扣除其營運成本後，計算所得。
五、又兩被告間之賠償責任為不真正連帶債務，爰聲明請求：被告應各給付原告二百
    七十二萬六千一百八十元及自起訴狀繕本送達之翌日起至清償之日止按年息百分
    之五計算之利息，但其中如有一被告給付時，其餘被告就已給付部分，免其責任
    。原告並願供擔保，請准宣告假執行。
、被告農委會之抗辯意旨：
一、原告漁船發生沈沒之航道並非屬公有公共設施：國家賠償法第三條第一項所指「
    公共設施」係指供公共目的使用之有體物或其他物之設備而言。準此，本件系爭
    水域應非此「公共設施」。
二、被告所設置及管理之系爭航道並無設置及管理上有欠缺：
  (一)被告否認本件航道下方有沉箱、礁石等突出物，此觀諸中國石油公司油品行銷事
    業部東區營業處委託攝影南方澳第三漁港南岸三角碼頭岸壁底部突出物之照片，
    並未發現系爭案發地點有何突出物，即足明瞭此情。倘原告主張有此等突出物，
    自應負舉證責任，甚且即便加油碼頭下方有此突出物，然系爭三角碼頭之所有人
    及管理人均屬被告中油公司，僅中油公司始有權作任何修繕行為，故系爭三角碼
    頭是否有瑕疪，實與被告無涉。甚者，原告船隻翻覆並無任何證據證明是否與加
    油碼頭或航道有關，而船隻之翻覆原因甚多，諸如：船隻老舊、維修不良、未定
    期抽水、或突然之大浪等均有可能，原告於無任何證據下即斷定與被告有關，自
    嫌速斷。
  (二)況且，原告船隻停泊之系爭三角碼頭係屬加油碼頭，而非休息碼頭，即僅供漁船
    加油之用，非加油之船隻根本不得停泊於該處，對此宜蘭縣政府及蘇澳區漁會早
    於八十六年間，即在碼頭旁豎立「本碼頭水中有舊岸堤構造物，請漁船勿靠泊，
    以策安全」之警告標誌，詎原告仍無視上開禁令，恣意停船於該處，洵屬可歸責
    於己之事由。且此警示標誌依一般人之注意即可明瞭，因此原告只要稍加注意即
    可看到此警告標誌（被告並無必要於整個三角碼頭四周均設有警告標誌），原告
    以其翻覆地原無警告標誌而認被告有過失，尤屬無由。
  (三)至於原告稱其船隻停泊該處係為排隊等候加油，實屬狡辯之詞，蓋本事件案發後
    ，原告曾於九十一年二月廿七日接受行政院海岸巡防署海洋巡防總局訪談時表示
    該漁船油料尚有約九萬公升，是其根本無加油之必要，原告稱為加滿油量預為出
    準備，實係為圖卸其違規停泊於加油碼頭之責任，自無足採。除此之外，原告將
    漁船停泊該處且未留有人員在船上看守，致漁船傾斜而進水，均屬本身之過失，
    此業據被告在前述之訪談紀錄中自承，可見當時船上確無任何人看守。至於證人
    乙○○到院所為之證詞與前述訪談紀錄互有矛盾，且其已證稱系爭漁船停放碼頭
    北岸乃為補貨，而非加油，自屬違規停泊船隻。且倘果真係為加油，則豈會將漁
    船停放在該處達三天之久，顯示原告停泊船隻於系爭碼頭非為加油。
三、如認定該船道為公有公共設施且於設置及管理有欠缺，則原告之請求亦屬過高：
  (一)本件被告否認應負國家賠償責任已如前述，且原告所列請求賠償金額亦屬過高，
    其中漁船打撈費用竟列高達六十六萬元，證人丁○之證詞，核與常情有悖，不足
    採信；另關於漁船修理費用一百八十三萬一千一百八十元，亦同屬過高，被告均
    否認，且此些修理費用均僅有估價單或請款單，而均未開立發票，修理漁船之證
    人亦自承渠等所修理之項目是否與本次沉船事件有關並無法確認，顯無從確定實
    際損害額；至於柴油流失損失，依經宜蘭縣政府環境保護局之函文所示，其流出
    之油量約為三百六十公升，油價約僅五、六千元，故原告請求柴油流失損失五十
    四萬，顯屬過高；而所列營業損失，原告並未提出其歷年來有營業之證據及營利
    所得，顯難認有此損失，且關於所失利益乃謂「依通常情形或依已定之計劃、設
    備或其他特別情事，可得預期之利益，視為所失利益」，此所稱可得預期之利益
    ，必須客觀上具有確定性始可，如僅是一種可能得利之機會或希望，則不屬之，
    故即便原告當時確係準備出航捕魚，惟是否能獲利，並不具確定性，原告請求此
    部分營業損失，自嫌無據。此外，本件原告嗣將系爭漁船轉賣第三人黃帥銘，總
    買賣金額僅為三百萬元，而本件原告請求之損害賠償，顯非合理。
  (二)退萬步言，即便仍認原告就部分損害得請求國家賠償，惟其發生事故時，並非係
    準備加油，亦即係違規停靠加油碼頭，且其船上亦無人看守，由此等情節觀之，
    原告實有重大，被告亦得依國家賠償法第五條規定適用民法第二百十七條第一項
    「過失相抵」之規定，主張減輕賠償金額或免除之。
四、本件原告之訴誠無理由，為此聲明請求：駁回原告之訴及假執行之聲請；如受不
    利之判決，被告並供擔保請准免為宣告假執行。
肆、被告中油公司之抗辯意旨：
一、被告公司依法並不負擔系爭漁船加油站周圍（包括原告所稱沉船處）航道之安全
    維護義務：
  (一)依據漁港法第七條、第十四條、第十五條之規定，漁港基本設施理應由各級主管
    機關依據漁港計畫編列預算建設之，並由各該主管機關負責維護管理，故本案南
    方澳漁港區○○○○道，若有突出物致影響漁船往來安全，依法亦應由南方澳漁
    港之主管機關負責清理與維護，與被告公司無涉。再者，依據漁港法第九條，被
    告中油公司對漁船加油站之公用事業設施，僅須依據漁港主管機關所定之漁港計
    畫擬定投資計畫，而後向主管機關租用土地申請建設、經營公用事業設施即可，
    至於航道安全與否，非被告公司所能置喙。另再依據漁船加油站設置管理規則第
    六條第一項第三款第三目之規定，被告公司於漁港區域內申請籌建漁船加油站前
    ，必須先取得漁港管理機關核發設站用地同意之證明文件，故需漁港管理機關先
    認定該漁港區域可以且適合設置漁船加油站在前，始有被告公司申請設置加油站
    在後，因此被告公司並無法定義務事前瞭解加油站周圍航道海面下之實際情形。
  (二)況且依據被告農委會拒絕賠償原告之理由書記載，可知被告中油公司僅純於陸地
    上經營漁船加油站，至於漁港航道安全之維護以及警告義務，應為漁港主管機關
    之責任，而不應將被告中油公司之義務無限延伸至航道上。
  (三)又被告中油公司雖無法定義務負責清理或維護系爭航道之安全航行，惟若有類似
    賠償事件發生，業者通常都會利用各種管道要求被告公司理賠，為此，被告公司
    乃屢次要求宜蘭縣政府勘查航道下是否有石塊或暗礁並予以清除時，宜蘭縣政府
    均以缺乏經費為由要求被告公司協助處理，被告公司乃趁系爭碼頭整修之便，編
    列預算，順就緊鄰碼頭之海域（航道）予以勘查並進行清除，然而此一善意舉動
    不應被視為被告公司自認負航道維護及清理之責。
二、被告中油公司對於系爭船隻翻覆，對於原告不負侵權行為責任：
  (一)依據最高法院五十八年台上字第一０六四號判決意旨，不作為應負損害賠償之責
    任，以依法律或契約對於受損害人負有作為之義務為限。今被告中油公司對原告
    並無積極之侵權行為存在，且依法律及契約規定，被告對於航道均無清理或維護
    義務，無從衍生對於原告有任何作為義務，故原告對被告中油公司主張侵權行為
    或共同侵權行為之損害賠償，於法無據。
  (二)另侵權行為之成立，須由受害人就加害行為與損害結果之間具相當之因果關係負
    舉證責任。本件被告中油公司就系爭航道縱認負有清理及維護之作為義務，然原
    告卻從未舉證證明系爭船隻翻覆與航道底下暗礁具有相當之因果關係。原告固曾
    提出九十一年二月蘇澳港之潮位紀錄表，然該潮位紀錄表所彰顯之專業意義為何
    ，恐非原告所能說明；且港區之潮差變化應為從事船長業務多年且進出該港頻繁
    之原告所知悉，然其卻疏於注意及防範，是其亦應與有過失。
三、被告公司對於系爭船隻翻覆，對於原告亦不負債務不履行責任：
  (一)原告與被告公司並無成立任何契約關係，且原告亦非等待加油，蓋被告中油公司
    公司與原告於九十一年二月二十五日起，迄同年月二十七日凌晨一時三十分沉船
    止之期間內，並無成立任何加油契約之行為。且依證人乙○○證稱「該船為補貨
    方便而停靠北岸」，可知系爭船隻沉船前，主要是在補貨而非在等待加油。再者
    ，原告主張事發時，該船仍有油料九萬公升，該船之作業區域又為我國經濟海域
    ，屬近海作業漁船，非遠洋作業漁船，更足以證明其並無一定將油槽加滿之必要
    ，故原告主張其仍有加油空間故停靠碼頭準備加油，並無理由。且被告中油公司
    所屬蘇澳漁船加油站每日營業時間為七時至二十一時，若以九十一年二月二十五
    、二十六日營業情形，原告漁船應可加到油，然其卻遲遲不加油，顯僅是單純泊
    靠並補給。
  (二)原告並非等待加油（準備締約），故被告公司無須依民法第二百四十五條之一負
    有締約過失責任，蓋民法前揭法條所定締約過失責任之成立要件之一，乃以契約
    未成立時，當事人為準備或商議訂立契約而言。原告停靠系爭碼頭並非等待加油
    ，故非準備締約，是被告中油公司要無成立該條之締約過失責任。且縱使原告該
    當準備締約之行為，然受被告農委會委託管理漁港之宜蘭縣政府，早於八十六年
    時即與蘇澳區漁會共同設置警告標示，形同被告中油公司已善盡締約前之告知提
    醒義務，故被告公司並未違反民法第二百四十五條之一所衍生之相關附隨義務。
    原告泛稱被告公司「顯然違反誠實及信用方法」，然卻未見其詳細說明，原告無
    視警告標示，仍自冒風險任意長時間逗留停靠於該碼頭四周航道，則對於沉船之
    發生，顯非「無過失」，亦與該法條之要件不符，故其請求並無理由。此外，依
    據民法第二百四十五條之一立法理由所述，締約過失責任既非侵權行為，亦非債
    務不履行範疇，換言之，締約過失責任亦無法與侵權責任競合。今原告前既主張
    被告公司應負侵權行為責任，則被告公司應無成立締約過失責任責任之可能。
四、如認為被告中油公司須負損害賠償責任，原告請求之賠償內容及範圍亦非合理：
  (一)漁船打撈費用部份：證人丁○雖證稱打撈費用六十六萬元，然此恐係事後隨意拼
    湊灌水得出，被告否認其真實性。又系爭漁船總噸位約八０噸左右，為何要叫比
    較貴二百噸的吊車二台，且一台吊車費用一天要價十二萬，亦顯不合理。
  (二)漁船修理費部份：原告製作之「漁船修理費用明細表」所列七家行號，均非屬統
    一發票使用辦法第四條所訂免開發票之營業人，今原告如無法提出發票以為佐證
    ，僅憑簡易收據或估價單，實難證明實際支出各項修理費用之真實性及必要性。
    另加上原告之請求及計算與各證人之證言及常理出入極大，且鈞院亦曾函請各證
    人檢送收受修理「鴻盛三十六號」之款項紀錄過院參辦，惟證人們似無意願提供
    ，故被告認為原告請求修理費用，均無理由。
  (三)柴油損失部份：依據宜蘭縣政府環保局之函文所示，原告漁船撈起來浮油數量約
    為三六○公升。再依中油公司油價變動之歷史資料，沉船當時，中油公司針對甲
    種漁船油之牌價為七三五四元／公秉，然而漁船依「漁業動力用油優惠油價標準
    」尚享有政府給予之補貼，因此原告當時購買甲種漁船油之價格應按七三五四元
    ／公秉計算，經再扣除政府補貼款計算後，約僅為一千九百零六元。
  (四)營業損失部份：原告所主張之營業損失，應屬履行利益之性質，非屬信賴利益，
    故非締約過失責任所得請求之範圍。且縱使原告得請求營業損失，然原告以某漁
    船之漁獲量作為比照標準，顯非客觀及合理，蓋每艘漁船捕魚能力涉及船長、船
    員之經驗及能力、捕漁地區、所遭遇的海像、天候等，自不能比附援引。
五、從而原告之請求並無理由，為此求為聲明請求：駁回原告之訴及假執行之聲請；
    如受不利之判決，被告中油公司願供擔保請准免為宣告假執行。
伍、兩造不爭執之事實：
一、原告所有「鴻盛卅六號漁船」（業於九十一年四月十八日另出售予訴外人黃帥銘
    ，漁船更名為「永大六號」）於九十一年二月廿七日凌晨一時三十分許，在南方
    澳第三漁港三角碼頭旁之航道沈沒。此有交通部基隆港務局蘇澳港分局九十一年
    四月二十三日基港蘇港字第一六八五號函文暨船舶登記證書、中華民國船舶噸位
    證書、漁業執照各一份，及船舶海事報告書、海巡署訪問記錄表、照片八張等件
    為證（詳卷宗第一五頁至二五頁）。
二、又原告前開漁船沈沒之地點即漁港區○○○○○道」，依漁港法施行細則第二條
    第一款第三目之規定，乃屬漁港法第三條第三款第一目「基本設施」中之「水域
    設施」；又系爭南方澳漁港乃屬第一類漁港，依漁港法第二條、第六條、第十四
    條等規定，係由被告農委會負責管理。另前述南方澳三角碼頭上之加油設施，依
    漁港法施行細則第二款第二目，則屬漁港法第三條第三款第二目所稱「一般設施
    」之「公用事業設施」，乃係由被告中油公司設置。
三、原告因前開漁船沈沒事件，業向被告農委會請求國家賠償，案經被告農委會於九
    十二年六月二日函覆原告拒絕賠償等事實，有被告農委會九十二年六月二日農授
    漁字第０九二一二一四四七二號函暨拒絕賠償理由書可稽（卷宗第二七至二九頁
    ）。
陸、本件之爭點及法院之判斷：
一、原告依據國家賠償法第三條第一項請求被告農委會負損害賠償責任部分：
    查原告主張被告農委會既為前開南方澳漁港區水域之管理機關，則因航道下方有
    突出物，致原告漁船停靠於該碼頭時，因碰觸該突出物而翻覆受有損害，故其應
    按國家賠償法第三條第一項之規定負損害賠償責任乙節，乃為被告農委會所否認
    ，並以前揭情詞置辯，是經雙方就所爭執之事項進行整理後，協議出本件應審酌
    之爭點為：(一)原告漁船發生沈沒之航道，是否屬公有公共設施？(二)被告農委會所
    設置及管理之系爭航道是否在設置及管理上有欠缺？(三)如認定該航道為公有公共
    設施且於設置及管理上有欠缺，則被告農委會應賠償之內容？（詳卷宗第九四至
    九六頁）。又因國家賠償法第三條第一項之損害賠償責任仍須以該公有公共設施
    設置管理之欠缺與被害人所受損害間有因果關係為其要件，故兩造對於該構成要
    件之事實是否不予爭執或係漏未將之列為本件爭點，雖互有爭執，惟經審酌本件
    係由法院及兩造依雙方歷次所提之主張，進行爭點之整理，雖於第一次爭點整理
    時，未經兩造列為本件之爭點，然就此「是否具因果關係」之構成要件事實，被
    告農委會自始均無自認或表示不予爭執之情事，雙方亦無對此構成要件事實予以
    簡化為不爭執事項之協議，故原告主張應認被告農委會對此項構成要件已不爭執
    云云，應有未恰；從而被告農委會在本件爭點整理後另就此構成要件事實提出抗
    辯，否認兩者間有因果關係（見卷第四二三頁），雙方並於嗣後之言詞辯論程序
    再將之列為爭點（見卷宗第四四七頁），並能使雙方所有之攻擊、防禦均能於本
    件一併審酌及判斷，應認為正當。基此，本院即就前述爭點判斷如后：
  (一)原告系爭漁船發生沈沒之航道，應屬公有公共設施：
    經查，原告所有「鴻盛卅六號漁船」於九十一年二月廿七日凌晨一時三十分許，
    係在南方澳第三漁港三角碼頭旁之航道沈沒，而該「航道」依據漁港法施行細則
    第二條第一項第二目之規定，屬漁港法第三條第一項第三款第一目「基本設施」
    中之「水域設施」，乃由被告農委會負責設置及管理乙節，乃為兩造不爭執；且
    所謂「航道」乃供漁港內往來船隻航行之用，與道路係供往來行人、車輛通行之
    性質類似，具公共使用之目的，從而堪認係屬國家賠償法第三條第一項所謂之「
    公有公共設施」。
  (二)被告農委會就該航道並無設置或管理上之欠缺：
  1.查原告漁船發生沈沒之航道水平面下方五公尺處有一型塊突出乙節，已有被告中
    油公司與訴外人登亞營造股份有限公司就南方澳三角碼頭整修工程所立「工程採
    購契約書」之施工用圖可稽（該工程契約書附於卷外），是原告憑此主張該航道
    下方確實有突出物乙節，固非無據。惟查，原告所主張之型塊突出物，依據前揭
    施工用圖所示，係位於系爭航道下方五公尺處；而本件南方澳漁港係屬第一類漁
    港，依據漁港法施行細則第三條第一款第二目之規定，該港內航道水深需大於大
    潮平均低潮位以下五公尺，是該突出物是否已致該航道之水深不足前開法規所定
    之五公尺，非無疑問。且按公共設施依其物之性質，原有一定之使用目的及使用
    方法，如個人擅自進入具有危險性且設有警告標誌之公共設施，致生傷亡，此項
    違反使用目的及使用方法之個人冒險行為，所生損害，難令國家負賠償責任（最
    高法院八十五年度台上字第二二二七號裁判意旨可資參照），系爭南方澳三角碼
    頭之使用區分係屬加油碼頭，需限於有加油需要之漁船始得停靠，故被告中油公
    司於該碼頭西側已立有「警告顧客非加油船隻請勿佔用加油碼頭，加油完後，請
    盡速駛離加油碼頭。」之標示，另宜蘭縣政府及蘇澳區漁會在八十六年間，亦因
    該三角碼頭西側曾發生泊靠加油船隻，加滿油後船身不明傾斜，該府為確保漁民
    生命財產安全，特於該處豎立「本碼頭水中有舊堤構造物突出，請漁船勿在此泊
    靠以策安全，否則發生任何意外將由漁船主自行負責」之告示牌，並使在碼頭從
    事加油船隻，均能目示該告示牌，而盡告知義務之事實，業有照片一幀及宜蘭縣
    政府九十三年三月五日府農漁字第九三○○二七五九七號及同年月二十二日府農
    漁字第九三○○三一四五一號函文二份可稽，且為兩造所不爭執（參卷第七八頁
    、第九五頁、第一七七、一八四頁）；又該標誌雖非設置在系爭碼頭之各點處，
    然係坐落於較長之西側岸邊，而該牌示內容所稱之「本碼頭」，依一般人之智識
    亦應知悉係指整個三角碼頭，非僅指豎立該牌示處之西側部分，從而該警告標示
    顯足使在碼頭四周航道上往來之漁船清楚目視及瞭解其意，故原告主張此警告標
    示係立於碼頭西側，其漁船所沈沒之北側則無任何警告標示等語，顯不足取。況
    再徵諸系爭漁船之漁業根據地為南方澳漁港，原告亦經常在該加油碼頭加油，有
    漁業執照及加油記錄可憑（卷宗第八一、一八三頁），亦足信其已清楚知悉系爭
    加油碼頭之使用目的及方法，以及碼頭上有限制非加油船隻停靠之警示。
  2.次查，原告雖主張其於九十一年二月二十七日漁船沈沒前乃為等待加油，方停靠
    於漁船沈沒之地點云云，並聲請訊問證人乙○○。惟證人乙○○固到院表示：原
    告自九十一年二月二十五日起即託伊看管漁船，以等待加油等語（參見卷第一九
    九頁以下），但其乃原告之子，二人具有密切之親誼關係，是證人乙○○之證言
    ，自無從遽為採信。再依據原告於事發後至行政院海岸巡防署海洋巡防總局所製
    作之訪問（談）紀錄表，原告陳稱其漁船於沈沒前尚有約九萬公升之油料（見卷
    第二一頁），然觀之系爭漁船之油槽容量為一０八九八○公升，其漁場位置及區
    域乃為我國經濟海域，非從事遠洋漁業，有漁業執照一紙可按（見卷第八一頁）
    ，故被告抗辯原告之漁船應無再為加油之必要等語，即非不可採。況且該加油碼
    頭之加油設施乃位於碼頭之西側，原告漁船沈沒地點則在該加油碼頭之北側，非
    為一般漁船等待加油之位置，該地點又距離加油設施較遠，漁船難以由此排隊等
    待加油；另該漁船發生沈沒之時間為凌晨，非該加油站之營業時間，顯無從加油
    ，原告主張係為等待加油，故停泊於該碼頭之北側，核與常情有悖。是依前開事
    證及徵諸證人乙○○另已在庭表示：「我們漁船本來在西岸排隊，但如果有缺東
    西很難補貨，所以我們就將船改停在北岸，這樣靠碼頭比較近，比較容易補貨，
    在北岸只要看船離開我們馬上就可以過去加油。」等語（見卷二０二頁），從而
    堪認被告抗辯原告之漁船係為補貨需要，方停靠於該沈沒地即系爭碼頭北側，而
    非在等待加油等情，應屬有據。
  3.準此，系爭南方澳三角碼頭屬加油碼頭，依其原有之使用目的及使用方法，非加
    油之漁船不應停靠，且中國石油公司或宜蘭縣政府、蘇澳區漁會已於該處設立標
    示予以警告，足認被告農委會就該航道之設置或管理並無欠缺。原告無視該警示
    猶進入該具危險性之公共設施，致生損害，此項違反使用目的及使用方法之個人
    行為，要與被告農委會就系爭航道之設置或管理無關。
  (三)基上，被告農委會對系爭航道之設置或管理既無欠缺，則原告依據國家賠償法第
    三條第一項之規定，訴請被告農委會負損害賠償責任，即屬無據。且雙方間就是
    否具因果關係及損害賠償數額等爭點，本院亦無審酌之必要。
二、原告依據民法第二百四十五條之一第一項第三款及侵權行為等法律關係，請求被
    告中油公司負損賠償責任部分：
    查原告主張其將漁船停泊於系爭三角碼頭旁之航道上，係在等待加油，故係處於
    準備與被告中油公司締約之階段，從而被告中油公司對於原告即負有一安全維護
    之附隨義務，另被告中油公司未清除碼頭下方突出物之行為，亦另構成侵權行為
    等節，均為被告中油公司所否認，是經兩造所所爭執事項進行爭點整理後，協議
    出應審酌之爭點為：(一)原告與被告中國石油公司間有無契約關係，致使被告中國
    石油公司對原告有一附隨義務存在？(二)如原告已準備與被告締約，則被告中國石
    油公司對於原告在系爭航道上等待加油時，是否負有保護安全之義務？(三)被告中
    國石油公司是否已經違反所負之附隨義務？(四)被告中國石油公司是否有故意或過
    失之行為，致使原告漁船沈沒？(五)如認被告中國石油公司需負損害賠償責任，則
    其應負之賠償內容為何？（見卷宗第九七至九九頁）茲就前開爭點判斷如下：
  (一)本件原告與被告中國石油公司間無契約關係或締約關係存在，被告中國石油公司
    對原告不負有保護安全之義務：
  1.按契約未成立時，當事人為準備或商議訂立契約，如有其他顯然違反誠實及信用
    方法之情形者，對於非因過失而信契約能成立致受損害之他方當事人，負賠償責
    任，民法第二百四十五條之一第一項第三款雖有明文，然本件原告漁船停泊於發
    生沈沒事故之碼頭北岸，乃為補貨方便，難認係為等待加油乙節，業於前段論述
    甚詳，故原告主張其在該事發地點準備與被告中國石油公司締約，被告中國石油
    公司對其負有一保護安全之附隨義務，且被告中油公司已經違反該附隨義務云云
    ，誠非有據。況本件原告除從未說明被告中油公司究竟有何顯然違反誠實及信用
    方法之情形外，原告既非等待加油，卻無視碼頭上所立之警告標示，猶進入該具
    危險性之公共設施，違反該加油碼頭之使用目的及使用方法，亦難認無任何過失
    ，自與民法第二百四十五條之一第一項第三款限於受損害之他方當事人需無過失
    之規定不符，是其依據該項規定訴請被告中油公司負損害賠償責任，自非可採。
  2.再者，原告自九十一年三月二十五日至同年月二十七日凌晨漁船發生沈沒為止之
    期間內，與中油公司間尚未有加油之契約關係存在乙情，乃屬無疑，然原告將漁
    船停靠系爭碼頭之舉，又無從認定係處於準備與被告中油公司締約之階段，從而
    雙方間確無任何契約關係存在，是原告另主張被告中油公司有民法第二百二十七
    條不完全給付之債務不履行情事，亦無可信。
  (二)被告中油公司對原告亦不構成侵權行為：
  1.查原告前開漁船沈沒之地點即漁港區○○○○○道」，依漁港法施行細則第二條
    第一款第三目之規定，乃屬漁港法第三條第三款第一目「基本設施」中之「水域
    設施」；又系爭南方澳「三角碼頭」，依據前揭細則第一款第二目則屬漁港法第
    三條第三款第一目「基本設施」中之「碼頭設施」；另被告中油公司於碼頭上之
    加油設備，依據該細則第二條第二款第二目之規定，可知係屬前開漁港法第三條
    第三款第二目「一般設施」中之「公用事業設施」，是該「航道」、「碼頭」、
    「加油設施」乃為三種不同之設施，應先予敘明。然本件原告係主張被告中油公
    司負有將碼頭下方之突出物清除之義務，惟其未為，因而導致原告受有損害，構
    成侵權行為等語，是依原告所述，中油公司位於碼頭上之「加油設施」並無對原
    告造成任何侵害，應無疑義，則本件需探討者，僅為被告中油公司對於系爭「碼
    頭」或「航道」是否負有清除水下突出物之義務。
  2.然按因故意或過失，不法侵害他人之權利者，負損害賠償責任，民法第一百八十
    四條第一項前段固有明文規定。惟不作為應負侵權行為之責任者，以依法律或依
    契約對於受損害人負有作為之義務者為限，最高法院著有五十八年度台上字第一
    ０六四號裁判可參照。經查，系爭碼頭或航道依據漁港法第二條、第六條、第十
    四條等規定，管理機關乃為被告農委會或其所指定之管理機關，而非被告中油公
    司；且針對公用事業設施，例如漁船加油站，投資人僅須依據漁港主管機關所定
    之漁港計畫據以擬定投資計畫，而後向漁港主管機關租用土地申請建設、經營公
    用事業設施，業有漁港法第九條之規定可參，是被告中油公司雖於南方澳第三漁
    港三角碼頭設有漁船加油站，然其僅須擬定投資計畫並向主管機關租用土地即可
    ，至於航道或碼頭之安全與否，依據前開法律規定，其應無管理或維護之義務存
    在。再者，原告因尚未與被告中油公司訂立供油契約，其漁船停泊於系爭碼頭又
    非在等待加油，雙方間無任何契約關係或締約關係存在乙情，均經認定，故被告
    中油公司顯無從基於契約，而對原告負有清除水面下方突出物之作為義務。至於
    被告中油公司是否因向主管機關租用碼頭，而依租賃契約對系爭碼頭負有管理或
    維護之義務，要屬其與該主管機關間之契約關係，其效力僅及於契約當事人之間
    ，原告自無從依被告中油公司與他人間之契約關係，即遽以主張被告中油公司已
    對原告負有此項作為義務。從而本件被告中油公司不論基於法律或契約，對原告
    均無負有將水面下突出物清除之作為義務，故其縱使對該型塊突出物未為清除之
    行為，揆諸前開裁判之意旨，原告亦無從主張被告中國石油有公司對其已構成侵
    權行為。是原告依據侵權行為之法律關係，訴請被告中油公司負侵權行損害賠償
    之責任，顯於法未合。
  (三)基右，原告依據民法第二百四十五條之一第一項第三款之規定及侵權行為之法律
    關係，訴請被告中油公司負損害賠償之責，俱屬無據；是則雙方對於損害賠償額
    之爭執部分，本院亦不再予以論述判斷。
三、綜上所述，被告農委會就其管理之系爭航道，因無法認定設置或管理上有欠缺，
    另被告中油公司因與原告間亦無法認為有何締約關係或契約關係存在，且亦無從
    構成侵權行為責任，故原告依據國家賠償法第三條第一項、民法第二百四十五條
    之一第一項第三款及侵權行為等法律關係，訴請被告各負損害賠償責任，且主張
    兩者間具不真正連帶債務關係等情，均非正當，應予駁回。又原告之訴既經駁回
    ，其所為假執行之聲請，亦失所依附，應併予駁回。
柒、本件事證已臻明確，兩造其餘攻擊防禦或未經本院引用之證據，均核與判決結果
    不生影響，無庸一一論述，附此敘明。
捌、裁判費負擔之依據：依民事訴訟法第七十八條，判決如主文。
中　　　華　　　民　　　國　　九十三　　年　　　十二　　　月　　廿一　　日
                                   臺灣宜蘭地方法院民事庭
                                   法      官   邱景芬
右正本與原本無異。
如不服本判決，應於判決送達後二十日提出上訴狀(應附繕本)。
中　　　華　　　民　　　國　　九十三　　年　　 十二 　　月　  二十四 　 日
                                   法院書記官   吳慧芳
